【裁判字號】    89,易,4200
【裁判日期】    900119
【裁判案由】    詐欺
【裁判全文】
臺灣板橋地方法院刑事判決                        八十九年度易字第四二○○號
    公  訴  人  臺灣板橋地方法院檢察署檢察官
    被      告  乙○○
    選任辯護人  張立中
右列被告因詐欺案件，經檢察官提起公訴（八十八年度偵字第二三二七七號），本院
判決如左：
    主  文
乙○○無罪。
    理  由
一、本件公訴意旨略以：被告乙○○意圖為自己不法之所有，自民國（下同）八十七
    年初起，即不斷遊說告訴人甲○○一同投資商業衛星經營，亦即以租用衛星頻道
    之方式經營通訊事業，並遊說告訴人提供土地設定抵押，再以貸得之款項投資，
    避免自身可運用之資金不足造成不便，告訴人不疑有詐，遂同意提供伊所有位於
    臺南縣佳里鎮○○段一二○三號之土地設定抵押貸款，嗣於同年四月間，其向告
    訴人稱得以前揭土地設定抵押予許萬生以貸取借款，告訴人遂與其於同年四月二
    十五日共同至鄭志成代書事務所辦理前揭土地之抵押借款手續，其後告訴人屢次
    向其要求交付設定抵押所貸得之現金新台幣（下同）三百萬元，其先以藉口拖延
    ，而後即避不見面，因認被告涉犯刑法第三百三十九條第一項之詐欺取財罪嫌云
    云。
二、按犯罪事實應依證據認定之，無證據不得推定其犯罪事實，刑事訴訟法第一百五
    十四條定有明文。再事實之認定，應憑證據，如未能發現相當證據，或證據不足
    以證明，自不能以推測或擬制之方法，以為裁判基礎；又所謂認定犯罪事實之證
    據，係指足以認定被告確有犯罪行為之積極證據而言，而認定犯罪事實所憑之證
    據，雖不以直接證據為限，間接證據亦包括在內，然而無論直接或間接證據，其
    為訴訟上之證明，須於通常一般人均不致有所懷疑，而得確信其為真實之程度，
    始得據之為有罪之認定，倘其證明尚未達到此一程度，而有合理懷疑存在時，事
    實審復已就其心證上理由予以闡述，敘明其如何無從為有罪之確信，因而為無罪
    之判決，尚不得任意指為違法；另告訴人之告訴，係以使被告受刑事訴追為目的
    ，是其陳述是否與事實相符，仍應調查其他證據以資審認。最高法院分別著有二
    十九年上字第三一○五號、四十年度台上字第八六號、五十二年度台上字第一三
    ○○號、七十六年台上字第四九八六號判例可供參考。
三、查公訴人認被告涉犯詐欺罪嫌，無非以告訴人甲○○之指訴，並有土地登記申請
    書、土地抵押權設定契約書及土地登記簿謄本各一份附卷為其論罪依據。訊之被
    告固供承確有替告訴人甲○○將土地設定抵押予許萬生以供籌措投資資金之用，
    並從許萬生處貸得三百萬元後，已將該筆款項交給丁○○之事實，惟堅決否認有
    何詐欺犯行，辯稱：告訴人與丁○○均欲出資參與由丙○○所設計之衛星通訊投
    資計畫及投資印尼巴里島、萬隆等土地之開發事業，惟告訴人因前揭計畫而需籌
    措投資資金，故授權予其替告訴人找尋可提供資金之人，以期能以告訴人所有之
    土地供設定抵押以貸取現金，嗣其替告訴人將土地設定抵押予許萬生而籌得資金
    三百萬元，並已將該三百萬元交予丁○○，作為告訴人投資印尼萬隆土地之資金
    ，且其因本件投資案，亦將自己土地一同設定抵押予許萬生，其並未故意詐騙告
    訴人等語。
四、按刑法第三百三十九條第一項、第二項之詐欺取財罪及詐欺得利罪之成立，均以
    意圖為自己或他人不法之所有，施用詐術使人將本人或第三人之物交付或因此而
    得財產上不法之利益或使第三人得之為要件，所謂以詐術使人交付或因此而得財
    產上不法之利益，必須被詐欺人因其詐術而陷於錯誤，若其所用方法，不能認為
    詐術，亦不致使人陷於錯誤，即不構成該罪（參照最高法院著有四十六年台上字
    第二六○號判例）。經查：
  (一)被告乙○○並未主動介紹告訴人甲○○參與上開衛星通訊投資計畫乙節，業經證
    人丙○○即設計該衛星通訊計畫之人於本院審理時到庭結證稱：「（問：與告訴
    人如何認識？）應該是透過徐月蘭認識的，我去徐月蘭那邊，告訴人及丁○○都
    在場，所以才這樣認識的‧‧‧」「（問：該衛星計畫是與何人談？）我是直接
    跟告訴人談的，這中間我不認識被告，我以為他是告訴人的司機。」等語明確（
    見本院九十年一月九日審判筆錄）；再參諸附卷之該衛星通訊投資計畫合約之雙
    方當事人係告訴人與丁○○，與被告尚屬無涉，此有上述合約書一份在卷可參（
    見臺灣士林地方法院檢察署八十七年度偵字第五九七六號偵查卷第五二頁）；則
    查該衛星通訊計畫已取得越南政府許可，亦據證人丙○○於本院審理時陳明在卷
    ，並有丙○○庭提之衛星通訊計畫書一份附卷可稽，顯見被告並無以欺罔之手段
    ，使告訴人陷於錯誤，而出資參與該合法之衛星通訊計畫，實係告訴人自己欲與
    丁○○共同投資該衛星計畫。
  (二)次查，被告乙○○係經告訴人授權，替告訴人將土地設定抵押予可提供資金之人
    ，以籌措資金投資衛星通訊計畫及印尼萬隆土地開發事業等情，業據證人徐月蘭
    於本院調查及審理時到庭證述：告訴人聲稱所有事情被告均可全權代理等語明確
    （見本院八十九年十二月十九日訊問筆錄及九十年一月九日審判筆錄），又經核
    與證人丁○○即與告訴人共同參與投資衛星及萬隆土地計畫之人於偵查時到庭證
    述相符（見臺灣板橋地方法院檢察署八十八年度偵字第二三二七七號偵查卷第三
    三頁、第三三頁背面），並有告訴人之授權書一紙附卷可稽（見臺灣士林地方法
    院檢察署八十七年度偵字第五九七六號偵查卷第三四頁、第七十頁），再參諸被
    告於本院調查時供稱：告訴人曾告知若投資事業成功，願給予被告百分之二十股
    份，使其當臺灣地區之董監事等語甚詳（見本院八十九年十二月十九日訊問筆錄
    ），且有告訴人自書之公司架構圖一紙附卷可憑（見同上偵查卷第五十頁），則
    告訴人於偵查及本院審理時均亦自承曾授權被告替其籌措資金等語（見臺灣板橋
    地方法院檢察署八十八年度偵字第二三二七七號偵查卷第二二頁背面、本院八十
    九年十二月十九日訊問筆錄及九十年一月九日審判筆錄），足認告訴人確曾有授
    權被告替其籌措資金之事實。
  (三)而查，被告將告訴人所有之位於臺灣省臺南縣佳里鎮○○段一二○三號之土地設
    定抵押予許萬生以籌措資金乙節，有臺灣省臺南縣土地登記簿一紙附卷可參（見
    臺灣士林地方法院檢察署八十七年度偵字第五九七六號偵查卷第三九至四二頁）
    ，雖該土地登記簿上記載之本金最高限額抵押為六百萬元，惟被告於本院審理時
    供稱實際貸得款項僅為三百萬元，而告訴人於本院審理時則陳稱伊不清楚被告貸
    得多少款項（見本院九十年一月九日審判筆錄），則參以偵查卷附告訴人授權被
    告與丁○○所簽訂之投資印尼萬隆土地開發協議草約第四項所載，告訴人應先行
    給付之款項為三百萬元（見同上偵查卷第五三頁），故被告所言其將告訴人之上
    述土地設定抵押予許萬生，所借得之資金為三百萬元，應為可採。再被告於貸得
    三百萬元後，係將該筆款項交予丁○○，用以投資印尼萬隆土地之資金等情，業
    據被告供明在卷（見臺灣板橋地方法院檢察署八十八年度偵字第二三二七七號偵
    查卷第一八頁背面、第二六頁背面），且經證人丁○○於偵查中到庭結證稱：被
    告有分兩次到其位於臺北市○○街之住處交付共三百萬元現金，一次係交付一百
    八十萬元，另一次係一百二十萬元等語無訛（見同上偵查卷第三二頁背面），復
    有丁○○收訖上開二筆金錢之收據二紙附卷可參（見同上偵查卷第二八頁、第二
    九頁及臺灣士林地方法院檢察署八十七年度偵字第五九七六號偵查卷第七二頁、
    七三頁），故被告顯已將該筆貸得之三百萬元款項交付予丁○○。
  (四)則查，告訴人雖一再堅稱其欲投資上開衛星通訊投資計畫有盈餘後，始願投資印
    尼萬隆土地之開發計畫，故被告應將該筆貸得之三百萬元款項交付予告訴人，而
    不應交付予丁○○，且其授權被告僅限於籌措資金部分，不及於其他部分等語（
    見臺灣板橋地方法院檢察署八十八年度偵字第二三二七七號偵查卷第二二頁背面
    、三三頁及本院八十九年十二月十九日訊問筆錄、九十年一月九日審判筆錄），
    然被告迭於偵查及本院審理中均供稱告訴人要其籌措資金以供投資衛星通訊計畫
    及印尼萬隆土地開發之用等語甚詳（見同上偵查卷第二二頁背面及本院八十九年
    十二月十九日訊問筆錄、九十年一月九日審判筆錄），證人丁○○於偵查中則到
    庭結證稱：「（問：甲○○有無說要投資萬隆土地？）他有說過，而且說乙○○
    全權代理，他根據合約交給我三百萬元做為訂金」「（問：甲○○說他沒有要直
    接借錢出來投資萬隆土地？）他沒有如此說，他說有錢借出來要投資萬隆土地，
    且全權交給乙○○處理。」等語明確（見同上偵查卷第三三頁、第三三頁背面）
    ，另證人徐月蘭亦於本院調查時到庭結證稱：「（問：是否知道告訴人為何提供
    花瓶、古董等要別人幫他處理？）最初是為了投資衛星計畫，後來是巴里島及萬
    隆土地投資。」「（問：是否知道向許萬生借款是投資巴里島及萬隆土地？）向
    古先生借款是為了要投資衛星計畫及巴里島與萬隆土地投資，二者是一起談的‧
    ‧‧向許萬生借款的目的我就不清楚。」「‧‧‧有好幾個投資案一起談‧‧‧
    」等語無訛（見本院八十九年十二月十九日訊問筆錄及九十年一月九日審判筆錄
    ），則證人丙○○於本院審理時既亦到庭結證稱：其有聽到告訴人與丁○○談到
    有關巴里島投資計畫的事情，但其不清楚有關萬隆土地投資計畫海外投資部的事
    等語明確，是觀之告訴人所自印之胡氏國際集團海外投資部之名片及自書之公司
    架構圖，告訴人為該投資公司之總裁，而許以被告將來之董監事之職位（見臺灣
    士林地方法院檢察署八十七年度偵字第五九七六號偵查卷第四九頁、五十頁），
    且告訴人亦曾授權被告負責出售「胡氏國際實業有限公司」之土地，此有授權書
    一紙在卷足憑（見同上偵查卷第七一頁），顯見告訴人欲與他人共同投資上開眾
    多海外投資計畫案至為明顯，綜上以觀，被告辯稱告訴人授權其籌措資金以供投
    資衛星通訊計畫及印尼萬隆土地開發之用等語應堪採信，又被告既經告訴人授權
    與丁○○簽訂印尼萬隆土地開發協議草約（見同上偵查卷第五三頁），被告依約
    將前開貸得之三百萬款項交付予丁○○以供印尼萬隆土地開發之用，即難謂有何
    違法之處。
  (五)況查，被告於偵查及本院調查時供陳其為替告訴人籌得投資資金，亦將自己位於
    臺北縣三重市○○段九一三號之土地及同地段二一六號之建物，與告訴人之前開
    土地共同設定抵押予許萬生，以貸得前開三百萬元資金等語（見同上偵查卷第三
    二頁背面及本院八十九年十一月二十八日訊問筆錄），並有臺灣省臺北縣土地登
    記簿一份及被告於本院調查時庭呈之土地登記謄本、建物登記謄本各一份在卷可
    參（見同上偵查卷第五八至六九頁），足認該三百萬元之取得，非由告訴人一人
    提供土地所為，亦因有被告提供土地及建物供設定抵押，始能貸得該筆款項。復
    參諸告訴人有授權被告籌措資金以供投資衛星通訊計畫及印尼萬隆土地開發之用
    ，則難認被告將告訴人之土地設定抵押予許萬生以貸得三百萬元，或其後將該筆
    款項交付予丁○○以供印尼萬隆土地開發投資之用，有何施用詐術之行為。至被
    告將上開籌得資金交予丁○○，作為告訴人投資印尼萬隆土地之用，倘告訴人事
    後不欲投資，希求返還該筆籌得資金，告訴人自得另循民事訴訟途徑解決，被告
    所為顯難遽以詐欺罪相繩。
五、綜合上述，本件被告並無詐欺告訴人之事實已甚明確，被告前揭所辯各節，堪足
    採信。此外，又查無其他積極證據足證被告有何詐欺犯行，尚不能證明其犯罪，
    爰依法諭知無罪之判決。
據上論斷，應依刑事訴訟法第三百零一條第一項，判決如主文。
本案經檢察官李傳侯到庭執行職務。
中       華     民     國      九十      年     一    月      十九      日
                                    臺灣板橋地方法院刑事第一庭
                                        法  官  邱 靜 琪
右正本證明與原本無異。
如不服本判決，應於判決送達後十日內，向本院提出上訴狀。
                                        書記官  劉 日 賓
中       華民     國      九十      年     一    月      二十      日


司法院資訊處製作；財團法人民間司法改革基金會備份。
